臺灣高雄地方法院民事判決　九十三年度訴字第五六三號
　　原　　　告　甲○○
　　訴訟代理人　乙○○
　　被　　　告　丁○○
　　訴訟代理人　丙○○
右當事人間分割共有物事件，經本院於九十三年六月二十九日言詞辯論終結，判決如
下：
    主      文
兩造共有坐落高雄縣梓官鄉○○○段第五二五之四地號土地准予分割。分割方法為如
附圖方案(一)所示之Ａ部分（面積一四五七平方公尺）分歸被告所有，Ｂ部分（面積九
０九平方公尺）分歸原告所有。
訴訟費用由被告負擔十分之四，餘由原告負擔。
    事實及理由
一、原告起訴主張：緣坐落高雄縣梓官鄉○○○段五二五之四地號之土地（地目旱，
    面積二三六六平方公尺）為兩造所共有，伊之應有部分為一六００分之六一五，
    被告之應有部分為一六００分之九八五，而兩造亦各依持分面積分管占有使用迄
    今，又系爭土地依其使用目的並非不能分割，且兩造亦無不分割之特約，惟兩造
    對分割方案尚有異見，致無法達成分割協議，為此乃依法訴請裁判分割，並請求
    按如附圖方案(一)所示之Ａ部分（面積一四五七平方公尺）分歸被告所有，Ｂ部分
    （面積九０九平方公尺）分歸伊所有。
二、被告則以：以如附圖方案(一)所示之方法分割，伊分得之Ａ部分將無法通行至道路
    ，原告所提分割方案對伊並不公平，爰請求判決依附圖方案(二)所示之方法而為分
    割。
三、按各共有人得隨時請求分割共有物，而分割之方法不能協議決定者，法院得因任
    何共有人之聲請命為分配，另每宗耕地分割後每人所有面積未達０點二五公頃者
    ，不得分割，但於民國八十九年一月四日修正施行前之共有耕地，得分割為單獨
    所有，民法第八百二十三條第一項前段、第八百二十四條第二項及農業發展條例
    第十六條第四款分別定有明文。本件原告主張系爭土地為兩造所共有，其應有部
    分為一六００分之六一五，被告之應有部分為一六００分之九八五，而上開土地
    之土地使用分區係屬農業區，且兩造就此亦未訂立不予分割之期限，惟兩造就分
    割之方法迄仍無法達成協議等情，業據其提出與所述相符之土地登記謄本、調解
    不成立證明書等件在卷可證，且為被告所不爭執，自堪信原告主張為真實。今兩
    造就系爭共有土地之分割方法迄今仍無法協議決定，且系爭土地於八十九年一月
    四日農業發展條例修正前即為兩造所共有，是依上開說明，其等依法自得分割為
    單獨所有而無不能分割之情形，是兩造間既未另訂有不分割期限之特約，則本件
    原告訴請裁判分割系爭土地，依法洵屬正當，自應予以准許。
四、兩造共有系爭土地依法乃得裁判分割已如上述，至其分割方法，兩造於訴訟中乃
    各陳明願依如附圖方案(一)、(二)所示之方法分割系爭土地。查系爭土地四周均為他
    人所有之農地而未臨道路（東面與第五二七之二、五二七之三地號土地相臨而有
    寬約九米之縣道，南面與第五二七之一地號土地相臨，西面及北面則與第五二五
    之三地號土地相鄰並隔有寬約四米之產業道路），現其西半部為原告所占有，並
    於其上鋪設０點九公尺高之水泥檔土牆，而東半部則為被告所占有，並於其上種
    植果樹乙節，此經本院會同高雄縣岡山地政事務所人員到場勘測屬實，並製有勘
    驗筆錄、照片及複丈成果圖等件在卷可憑，是系爭土地原本即未與道路相鄰而屬
    袋地，而被告復自承其已於其東側種植果樹十多年，故為兩造之最大利益及盡土
    地之最大效用，自應儘可能依現有之使用狀況而為分割始符兩造利益，而依被告
    所主張之分割方法即附圖方案(二)，必須砍除其所有部分果樹並拆除原告所有磚造
    物，且亦未因此而使兩造分得部分得與道路相鄰，況系爭土地形狀原本即屬東西
    向狹長形，如以此種方式分割，將使兩造所分得之土地寬度更形狹窄而不利使用
    ，至原告所主張之分割方案，則係參酌兩造使用現況暨各自應有部分之比例所為
    ，此已顧及分割後之個別及整體利用價值，並將對其上作物所致損害減至最低，
    更得各自以鄰地通行而往來其東、西兩側之道路，此自較符土地利用之經濟原則
    而堪認系爭土地之分割方法以如附圖方案(一)而非方案(二)所示之方式為之係屬最為
    妥當適宜，爰定其分割方法如主文第一項所示。
五、據上論結，本件原告之訴為有理由，合依民事訴訟法第八十條之一，判決如主文
    。
中　　　華　　　民　　　國　　九十三　　年　　　七　　　月　　十三　　　日
                                        民事第五庭
~B審判長法官  黃  宏  欽
~B法      官  何  悅  芳
~B法　　　官　謝  雨  真
右為正本係照原本作成。
如不服本判決，應於送達後廿日內，向本院提出上訴狀並表明上訴理由，如於本判決
送達前提起上訴者，應於判決送達後十日內補提上訴理由書（須附繕本）。
中　　　華　　　民　　　國　　九十三　　年　　　七　　　月　　十三　　　日
~B法院書記官　洪  育  祺
